【裁判字號】    88,上易,5800
【裁判日期】    890214
【裁判案由】    詐欺
【裁判全文】
臺灣高等法院刑事判決                          八十八年度上易字第五八號
    上    訴    人
    即  自  訴  人  丁○○
    被          告  丙○○
右上訴人因被告詐欺案件，不服臺灣臺北地方法院八十八年度自字第七七六號，中華
民國八十八年十月二十七日第一審判決，提起上訴，本院判決如左：
    主  文
上訴駁回。
    理  由
一、自訴意旨略以：被告丙○○以已拒絕往來之兩張支票交其股東即被告甲○○向自
    訴人詐欺借款，在支票退票後，再藉被告乙○○等之支票換回及借款，一騙再騙
    ，其犯罪行為如后：(一)於民國八十四年八月二十二日被告甲○○以會計身份，持
    包括被告丙○○等多家支票向自訴人調現，在被告丙○○之支票退票後，於八十
    四年十月二十七日以被告乙○○等多張人頭支票將被告丙○○支票換回並借款，
    事後經自訴人多方查證，終於八十五年九月月底建設局所發之股東名冊中，得證
    被告丙○○及甲○○不僅為同事，且為股東合夥人，關係非常親密。(二)被告乙○○於八十六年三月二十日（八十五年度偵續字第四一九號）偵察庭上，以關係人
    身份供稱其支票都由被告甲○○向銀行領用，而被告甲○○卻向自訴人偽稱被告
    乙○○之支票分屬頡陽，萬峰超市兩客戶，故被告甲○○之詐欺行為，實屬明顯
    。綜合前述，被告丙○○明知其九信之支票早於八十一年四月二十四日拒往，卻
    拿出使用，其詐欺意圖顯而易見，而被告甲○○故意隱瞞其股東身份（禾誼及詮
    坤兩家公司），欺騙自訴人，謂被告丙○○之支票為其客戶巧門公司所簽發，而
    被告丙○○、甲○○不僅為同事、股東，且相處於小公司多年，認識可謂不淺，
    二人不思正途，聯合欺詐自訴人，以票換票，一騙再騙，另被告乙○○在北區中
    小企銀蘆洲分行六二○八六－一帳號即將拒往時，又在五股農會、興珍分部另開
    帳號000000000支票戶，都交與被告甲○○及關係人使用，其圖利詐欺
    之意圖甚明，因認被告等三人涉有詐欺罪嫌。
二、自訴人丁○○自訴三名被告涉有詐欺罪嫌，無非以被告甲○○於八十四年間持被
    告丙○○之支票向其調現，被告丙○○之支票屆期跳票，被告甲○○再持被告乙○○之支票，向其換票，詎被告乙○○之支票屆期提示亦遭跳票為據（見原審八
    十八年九月三日訊問筆錄）。
三、丙○○、乙○○部分：
（一）、按犯罪事實應依證據認定之，無證據不得推定其犯罪事實；又不能證明被告
        犯罪者，應諭知無罪之判決；刑事訴訟法第一百五十四條、第三百零一條第
        一項分別定有明文。又犯罪事實之認定，應憑真實之證據，倘證據是否真實
        尚欠明確，自難以擬制推測之方法，為其判斷之基礎；而認定犯罪事實之證
        據係指足以認定被告確有犯罪行為之積極證據而言，該項證據自須適合於被
        告犯罪事實之認定，始得採為斷罪資料，最高法院五十三年著有臺上字第六
        五六號、二十九年上字第三一０五號判例。且刑事訴訟上證明之資料，無論
        其為直接或間接證據，均須達於通常一般之人均不致有所懷疑，而得確信其
        為真實之程度，始得據為有罪之認定，若其關於被告是否犯罪之證明未能達
        此程度，而有合理懷疑之存在，致使無從形成有罪之確信，根據「罪證有疑
        ，利於被告」之證據法則，即不得遽為不利被告之認定，亦有最高法院七十
        六年度臺上字第四九八六號判例可稽。其以情況證據（即間接證據）斷罪時
        ，尤須基於該證據在直接關係上所可證明之他項情況事實，本乎推理作用足
        以確證被告有罪，方為合法，不得徒憑主觀上之推想，將一般經驗上有利被
        告之其他合理情況逕予排除，此觀諸最高法院三十二年上字第六七號自明。
        又「刑法第三百三十九條第一項詐欺罪之成立，以意圖為自己或第三人不法
        所有，以詐術使人將本人或第三人之物交付為要件。所謂詐術使人交付，必
        須被詐術而陷於錯誤，若其所用方法，不能認為詐術，亦不致使人陷於錯誤
        ，即不構成該罪。」，亦經最高法院著有四十六年台上字第二六○號判例要
        旨可參。因此苟無積極證據，足資證明行為人有為自己或第三人不法所有之
        意圖，及曾施用詐術存在，自尚難論以詐欺罪。
（二）、訊據被告丙○○、乙○○於本院及原審調查或審理中均始終堅決否認有詐欺
        之犯行。被告丙○○辨稱：伊有入股公司，支票交給公司使用，開支票時尚
        未有退票，未見過自訴人等語。被告乙○○辯稱：伊無詐欺之意圖，也沒有
        拿到錢，也不認識自訴人等語。經查自訴人亦自承均未與被告丙○○及乙○○接觸過（見本院八十九年一月十八日調查筆錄及原審八十八年十月十三日
        審判筆錄），且被告甲○○亦供稱：伊是禾誼股份有限公司（下簡稱禾誼公
        司）之會計，禾誼公司之負責人為黃步聰，為自訴人之表哥，係黃步聰之妻
        子陳瑞櫻要伊持被告丙○○及乙○○之支票向自訴人調現，伊並未詐欺自訴
        人，且自訴人已就同一案件告過伊了，本件應諭知不受理判決等語。核與被
        告丙○○及乙○○之未與自訴人接觸過之辯解相符，足見被告丙○○及乙○○二人未曾向自訴人施用詐術無訛，且被告甲○○交付予自訴人之被告丙○○及乙○○二人之支票雖然退票，但自訴人自訴被告甲○○及訴外人黃步聰
        與陳瑞櫻涉嫌詐欺部分，業經臺灣臺北地方法院檢察署檢察官於八十五年七
        月三十日，以八十五年度偵字第一八六○號案件為不起訴處分，而自訴人收
        受該不起訴處分書後提起再議，再經台灣高等法院檢察署檢察長於八十五年
        九月二十四日以八十五年度議字第二五二五號命令發回續查，嗣台灣台北地
        方法院檢察署檢察官再續查結果，仍於八十六年四月十五日，以八十五年度
        偵續字第四一九號案件為不起訴處分，經提起再議，台灣高等法院檢察署再
        於八十六年五月二十八日，以八十六年度議字第一五六一號案件駁回再議在
        案，此經原審調閱台灣台北地方法院檢察署八十五年度偵字第一八六○號及
        八十五年度偵續字第四一九號案卷屬實，因此自尚難以被告丙○○及乙○○
        之支票退票，即認定被告丙○○及乙○○之交付支票行為，有為自己或第三
        人不法所有之意圖，是被告丙○○及乙○○二人辯稱未詐欺自訴人，尚非不
        可採。自訴人所舉證據尚不足以證明被告丙○○及乙○○犯罪，此外復查無
        其他積極證據，足資證明被告丙○○及乙○○犯罪，被告丙○○及乙○○二
        人之犯罪尚屬不能證明。自應依法為渠等無罪之判決。
（三）、原審因為被告丙○○及乙○○無罪之諭知，即無不當。上訴意旨指摘原判決
        此部分不當，非有理由，其上訴應予駁回。
四、被告甲○○部分：
（一）、按同一案件，經檢察官終結偵查者，不得再行自訴，又不得提起自訴而提起
        者，應逾知不受理之判決，刑事訴訟法第三百二十三條第一項及第三百三十
        四條分別定有明文。又所謂同一案件，係指所訴彼此兩案為同一被告，其被
        訴之犯罪事實亦屬同一而言，而犯罪事實同一除單純一罪及實質一罪外，亦
        包含裁判上一罪。
（二）、自訴人於八十五年一月十二日，向台灣台北地方法院檢察署檢察官告訴被告
        甲○○與訴外人黃步聰、陳瑞櫻，自八十二年間起至八十四年間，持支票向
        其調現，涉嫌詐欺，嗣經檢察官於八十五年七月三十日，以八十五年度偵字
        第一八六○號案件為不起訴處分在案，自訴人提起再議，再經台灣高等法院
檢察署檢察長於八十五年九月二十四日以八十五年度議字第二五二五號命令
        發回續查，嗣台灣台北地方法院檢察署檢察官，於八十六年四月十五日，以
        八十五年度偵續字第四一九號案件再為不起訴處分，自訴人收受該不起訴處
        分書後，又提起再議，但台灣高等法院檢察署業於八十六年五月二十八日，
        以八十六年度議字第一五六一號案件駁回再議在案，此經原審調閱台灣台北
        地方法院檢察署八十五年度偵字第一八六○號及八十五年度偵續字第四一九
        號案卷屬實已如前述，且自訴人於原審訊問時亦自承其本件自訴被告甲○○
        部分與其以前向檢察官提出告訴部分，內容上有部分相同（見原審八十八年
        九月十七日訊問筆錄）。而自訴人係於八十八年八月十七日向原審提起本件
        自訴，準此，本件自訴人自訴被告甲○○部分，顯係就檢察官已偵查終結者
        ，再提起自訴，揆諸前開說明，自應就被告甲○○部分為不受理之判決。
（三）、原審為被告甲○○部分諭知不受理，洵無不當，自訴人上訴猶指摘原判決不
        當，非有理由，其上訴應予駁回。
據上論斷，應依刑事訴訟法第三百六十八條，判決如主文。
中    華    民    國    八十九    年      二        月    十四          日
                        臺灣高等法院刑事第二十一庭
                            審判長法  官  葉  騰  瑞
                                  法  官  黃  本  仁
                                  法  官  江  國  華
右正本證明與原本無異。
不得上訴。
                                  書記官  吳  碧  玲
中    華    民    國    八十九    年      二        月     十八         日


司法院資訊處製作；財團法人民間司法改革基金會備份。
